---
title: "Exercices - Cours 2 - Partie 1"
subtitle: "Réserve en eau, courbes de rétention, RU/RFU et hystérèse"
author: "Silvio"
date: "2026-05-05"
output:
  html_document:
    toc: true
    toc_depth: 3
    number_sections: true
    theme: readable
  pdf_document:
    toc: true
    number_sections: true
---

```{r setup, include=FALSE}
knitr::opts_chunk$set(echo = TRUE, message = FALSE, warning = FALSE,
                      fig.width = 6, fig.height = 5, fig.align = "center")
```

# Exercice 1 — Calcul de la réserve en eau d'un profil de sol

## Énoncé

On souhaite quantifier la **réserve en eau** d'un profil de sol limono-argileux
sur les 80 premiers centimètres, ainsi que sa **variation entre deux dates** :

- **Date 1** : 2026-04-15, sortie d'hiver, sol globalement humide.
- **Date 2** : 2026-07-20, plein été, dessèchement marqué de la surface
  par l'évapotranspiration.

Trois dispositifs sont comparés. **Pour pouvoir comparer directement les
trois méthodes, on impose la même grille de profondeurs**
(15, 30, 45, 60, 75 cm) et la même couche d'intégration
(\(z_\min = 7.5\) cm, \(z_\max = 82.5\) cm, soit 75 cm d'épaisseur) :

1. La **méthode gravimétrique**.
   C'est la **méthode de référence**, **la plus précise**, car elle est
   directe : un échantillon de sol est prélevé à chaque profondeur, pesé
   humide (\(m_h\)), séché à 105 °C pendant 24 h, puis pesé sec (\(m_s\)).
   L'humidité pondérale vaut \(w = (m_h - m_s)/m_s\) (g/g) et l'humidité
   volumique se déduit de la densité apparente sèche \(\rho_b\) :
   \[
   \theta = w \times \rho_b
   \]
   Toutes les autres méthodes sont en pratique étalonnées sur celle-ci.
2. Une **sonde à neutron**.
   Elle fournit un *count ratio* `CR` qu'il faut convertir en teneur en eau
   volumique \(\theta\) (cm\(^3\)/cm\(^3\)) via une droite de calibration.
3. Une **sonde TDR**.
   Elle fournit la permittivité diélectrique apparente \(K_a\) qui est
   convertie en \(\theta\) via l'équation empirique de Topp *et al.* (1980) :
   \[
   \theta = -0.053 + 0.0292\,K_a - 5.5\!\cdot\!10^{-4}K_a^{2}
                 + 4.3\!\cdot\!10^{-6}K_a^{3}
   \]

Pour chaque dispositif, on calcule la lame d'eau \(R\) (mm) sur la couche
\([z_\min,\,z_\max]\) par intégration numérique du profil \(\theta(z)\) :
\[
R = 10 \int_{z_\min}^{z_\max} \theta(z)\,\mathrm{d}z
\]
(le facteur 10 convertit les centimètres en millimètres de lame d'eau).
L'intégration est réalisée avec `integrate()` après interpolation par
spline cubique naturelle (`splinefun()`).

Toutes les valeurs sont dans des plages physiquement plausibles
(\(\theta\) entre le point de flétrissement \(\sim 0.12\) et la capacité au
champ \(\sim 0.32\), exceptionnellement jusqu'à 0.40).

---

## Paramètres communs

```{r commun}
# Bornes physiques typiques pour un sol limono-argileux
PFP <- 0.12   # point de fletrissement permanent
CC  <- 0.32   # capacite au champ
SAT <- 0.45   # saturation

# Deux dates de mesure
date1 <- as.Date("2026-04-15")   # sortie d'hiver, profil humide
date2 <- as.Date("2026-07-20")   # plein ete, profil desseche

# Grille de profondeurs COMMUNE aux trois methodes (cm)
profondeurs <- c(15, 30, 45, 60, 75)

# Couche representee COMMUNE (cm)
z_inf <- 7.5
z_sup <- 82.5

# Fonction generique de calcul de la lame d'eau (mm)
# par spline + integrate sur [z_inf, z_sup] (cm)
reserve_eau <- function(prof, theta, zi = z_inf, zs = z_sup) {
  stopifnot(all(theta >= 0 & theta <= 0.55))
  f_theta <- splinefun(prof, theta, method = "natural")
  integ   <- integrate(f_theta, lower = zi, upper = zs)
  list(lame_mm = integ$value * 10,
       erreur  = integ$abs.error * 10,
       fonction = f_theta)
}
```

---

## Méthode gravimétrique (référence)

La méthode gravimétrique consiste à prélever un échantillon de sol à
chaque profondeur, à le peser humide (\(m_h\)), à le sécher à 105 °C
pendant 24 h jusqu'à masse constante, puis à le peser sec (\(m_s\)).
On obtient l'humidité pondérale :
\[
w = \frac{m_h - m_s}{m_s} \quad \text{(g d'eau / g de sol sec)}
\]
puis l'humidité volumique en multipliant par la densité apparente
sèche \(\rho_b\) du sol :
\[
\theta = w \cdot \rho_b
\]
**C'est la méthode de référence, la plus précise**, parce qu'elle mesure
directement la masse d'eau évaporée et ne dépend d'aucun étalonnage
électronique. Toutes les autres méthodes (neutron, TDR, capacitive,
etc.) sont en pratique calibrées sur des mesures gravimétriques.

### Dispositif

5 prélèvements à **15, 30, 45, 60, 75 cm**.

```{r grav-densite}
# Densite apparente seche (g/cm3) - sol limono-argileux
rho_b <- 1.45
```

### Mesures pondérales

```{r grav-mesures}
# Date 1 : sortie d'hiver, profil humide
# Humidite ponderale w = (mh - ms) / ms (g/g)
mh_d1 <- c(172.7, 174.8, 176.8, 178.2, 178.8)   # masses humides (g)
ms_d1 <- c(145.0, 145.0, 145.0, 145.0, 145.0)   # masses seches  (g)
w_d1  <- (mh_d1 - ms_d1) / ms_d1
theta_g_d1 <- w_d1 * rho_b

# Date 2 : plein ete, surface fortement assechee
mh_d2 <- c(156.0, 159.9, 167.0, 172.7, 175.9)
ms_d2 <- c(145.0, 145.0, 145.0, 145.0, 145.0)
w_d2  <- (mh_d2 - ms_d2) / ms_d2
theta_g_d2 <- w_d2 * rho_b

knitr::kable(
  data.frame(Profondeur_cm = profondeurs,
             w_date1     = round(w_d1, 3),
             theta_date1 = round(theta_g_d1, 3),
             w_date2     = round(w_d2, 3),
             theta_date2 = round(theta_g_d2, 3)),
  caption = "Mesures gravimetriques (rho_b = 1.45 g/cm3)")
```

### Calcul des réserves

```{r grav-reserve}
res_g_1 <- reserve_eau(profondeurs, theta_g_d1)
res_g_2 <- reserve_eau(profondeurs, theta_g_d2)

cat(sprintf("Reserve gravimetrique - Date 1 (%s) : %.1f mm\n",
            date1, res_g_1$lame_mm))
cat(sprintf("Reserve gravimetrique - Date 2 (%s) : %.1f mm\n",
            date2, res_g_2$lame_mm))
cat(sprintf("Variation : %+.1f mm\n",
            res_g_2$lame_mm - res_g_1$lame_mm))
```

### Profil interpolé

```{r grav-plot, fig.cap="Profils hydriques mesurés par gravimétrie (référence)"}
zz <- seq(z_inf, z_sup, length.out = 200)
plot(res_g_1$fonction(zz), zz, type = "l", lwd = 2, col = "navy",
     ylim = rev(range(zz)), xlim = c(0.05, 0.45),
     xlab = expression(theta~"(cm"^3*"/cm"^3*")"),
     ylab = "Profondeur (cm)",
     main = "Methode gravimetrique")
lines(res_g_2$fonction(zz), zz, lwd = 2, col = "firebrick")
points(theta_g_d1, profondeurs, pch = 19, col = "navy")
points(theta_g_d2, profondeurs, pch = 19, col = "firebrick")
abline(v = c(PFP, CC), lty = 3, col = "grey50")
legend("bottomright",
       legend = c(format(date1), format(date2)),
       col = c("navy", "firebrick"), lwd = 2, pch = 19, bty = "n")
```

---

## Mesures avec sonde à neutron

### Dispositif et calibration

La sonde à neutron a un volume d'investigation sphérique d'environ 15 cm
de rayon. Pour pouvoir comparer les méthodes sur la même grille, on
installe les sondes aux **mêmes profondeurs que la gravimétrie** :
**15, 30, 45, 60, 75 cm**. La première profondeur (15 cm) est à la limite
inférieure d'utilisation de la sonde — on l'accepte ici pour la
comparaison pédagogique avec la gravimétrie.

La calibration de l'appareil est de la forme \(\theta = a + b\,CR\) :

```{r neutron-calib}
# Coefficients de calibration (etalonnage gravimetrique de l'appareil)
a_neutron <- 0.05
b_neutron <- 0.35

theta_neutron <- function(CR) a_neutron + b_neutron * CR
```

### Mesures brutes (count ratios)

```{r neutron-mesures}
# Date 1 : sol humide -> CR eleves, profil croissant avec la profondeur
CR_d1 <- c(0.64, 0.70, 0.77, 0.79, 0.83)
# Date 2 : surface assechee -> CR faibles pres de la surface
CR_d2 <- c(0.19, 0.29, 0.49, 0.64, 0.74)

# Conversion en teneur en eau volumique
theta_n_d1 <- theta_neutron(CR_d1)
theta_n_d2 <- theta_neutron(CR_d2)

knitr::kable(
  data.frame(Profondeur_cm = profondeurs,
             CR_date1 = CR_d1, theta_date1 = round(theta_n_d1, 3),
             CR_date2 = CR_d2, theta_date2 = round(theta_n_d2, 3)),
  caption = "Mesures sonde a neutron")
```

### Calcul des réserves

```{r neutron-reserve}
res_n_1 <- reserve_eau(profondeurs, theta_n_d1)
res_n_2 <- reserve_eau(profondeurs, theta_n_d2)

cat(sprintf("Reserve sonde a neutron - Date 1 (%s) : %.1f mm\n",
            date1, res_n_1$lame_mm))
cat(sprintf("Reserve sonde a neutron - Date 2 (%s) : %.1f mm\n",
            date2, res_n_2$lame_mm))
cat(sprintf("Variation : %+.1f mm\n",
            res_n_2$lame_mm - res_n_1$lame_mm))
```

### Profil interpolé

```{r neutron-plot, fig.cap="Profils hydriques mesurés à la sonde à neutron"}
zz <- seq(z_inf, z_sup, length.out = 200)
plot(res_n_1$fonction(zz), zz, type = "l", lwd = 2, col = "steelblue",
     ylim = rev(range(zz)), xlim = c(0.05, 0.45),
     xlab = expression(theta~"(cm"^3*"/cm"^3*")"),
     ylab = "Profondeur (cm)",
     main = "Sonde a neutron")
lines(res_n_2$fonction(zz), zz, lwd = 2, col = "tomato")
points(theta_n_d1, profondeurs, pch = 19, col = "steelblue")
points(theta_n_d2, profondeurs, pch = 19, col = "tomato")
abline(v = c(PFP, CC), lty = 3, col = "grey50")
legend("bottomright",
       legend = c(format(date1), format(date2)),
       col = c("steelblue", "tomato"), lwd = 2, pch = 19, bty = "n")
```

---

## Mesures avec sonde TDR

### Dispositif et équation de Topp

La TDR mesure la permittivité diélectrique apparente \(K_a\). Les sondes
sont installées **aux mêmes profondeurs que la gravimétrie et la sonde à
neutron** : **15, 30, 45, 60, 75 cm**.

```{r tdr-equation}
# Equation de Topp et al. (1980)
theta_topp <- function(Ka) {
  -0.053 + 0.0292*Ka - 5.5e-4*Ka^2 + 4.3e-6*Ka^3
}
```

### Mesures brutes (permittivité)

```{r tdr-mesures}
# Date 1 : sol humide (Ka ~15-19 -> theta ~0.28-0.33)
Ka_d1 <- c(15, 16, 17, 18, 19)
# Date 2 : surface tres seche (Ka ~6-17 -> theta ~0.10-0.30)
Ka_d2 <- c( 6,  8, 12, 15, 17)

theta_t_d1 <- theta_topp(Ka_d1)
theta_t_d2 <- theta_topp(Ka_d2)

knitr::kable(
  data.frame(Profondeur_cm = profondeurs,
             Ka_date1 = Ka_d1, theta_date1 = round(theta_t_d1, 3),
             Ka_date2 = Ka_d2, theta_date2 = round(theta_t_d2, 3)),
  caption = "Mesures TDR")
```

### Calcul des réserves

```{r tdr-reserve}
res_t_1 <- reserve_eau(profondeurs, theta_t_d1)
res_t_2 <- reserve_eau(profondeurs, theta_t_d2)

cat(sprintf("Reserve TDR - Date 1 (%s) : %.1f mm\n",
            date1, res_t_1$lame_mm))
cat(sprintf("Reserve TDR - Date 2 (%s) : %.1f mm\n",
            date2, res_t_2$lame_mm))
cat(sprintf("Variation : %+.1f mm\n",
            res_t_2$lame_mm - res_t_1$lame_mm))
```

### Profil interpolé

```{r tdr-plot, fig.cap="Profils hydriques mesurés à la sonde TDR"}
zz <- seq(z_inf, z_sup, length.out = 200)
plot(res_t_1$fonction(zz), zz, type = "l", lwd = 2, col = "darkgreen",
     ylim = rev(range(zz)), xlim = c(0.05, 0.45),
     xlab = expression(theta~"(cm"^3*"/cm"^3*")"),
     ylab = "Profondeur (cm)",
     main = "Sonde TDR")
lines(res_t_2$fonction(zz), zz, lwd = 2, col = "orange")
points(theta_t_d1, profondeurs, pch = 19, col = "darkgreen")
points(theta_t_d2, profondeurs, pch = 19, col = "orange")
abline(v = c(PFP, CC), lty = 3, col = "grey50")
legend("bottomright",
       legend = c(format(date1), format(date2)),
       col = c("darkgreen", "orange"), lwd = 2, pch = 19, bty = "n")
```

---

## Synthèse comparative

```{r synthese}
synthese <- data.frame(
  Dispositif = c("Gravimetrie (ref.)", "Gravimetrie (ref.)",
                 "Sonde a neutron", "Sonde a neutron",
                 "TDR", "TDR"),
  Date       = c(format(date1), format(date2),
                 format(date1), format(date2),
                 format(date1), format(date2)),
  Couche_cm  = rep("7.5-82.5", 6),
  Lame_mm    = round(c(res_g_1$lame_mm, res_g_2$lame_mm,
                       res_n_1$lame_mm, res_n_2$lame_mm,
                       res_t_1$lame_mm, res_t_2$lame_mm), 1)
)
knitr::kable(synthese, caption = "Reserves en eau calculees (meme couche pour les 3 methodes)")
```

```{r synthese-deficit}
deficit <- data.frame(
  Dispositif = c("Gravimetrie (ref.)", "Sonde a neutron", "TDR"),
  Reserve_D1_mm = round(c(res_g_1$lame_mm,
                          res_n_1$lame_mm,
                          res_t_1$lame_mm), 1),
  Reserve_D2_mm = round(c(res_g_2$lame_mm,
                          res_n_2$lame_mm,
                          res_t_2$lame_mm), 1),
  Deficit_mm    = round(c(res_g_2$lame_mm - res_g_1$lame_mm,
                          res_n_2$lame_mm - res_n_1$lame_mm,
                          res_t_2$lame_mm - res_t_1$lame_mm), 1)
)
knitr::kable(deficit,
  caption = "Variation entre les deux dates (deficit hydrique estival)")
```

### Comparaison directe des trois méthodes (Date 1)

```{r compare-plot, fig.cap="Comparaison directe des trois methodes sur la meme grille de profondeurs (Date 1)"}
zz <- seq(z_inf, z_sup, length.out = 200)
plot(res_g_1$fonction(zz), zz, type = "l", lwd = 2, col = "navy",
     ylim = rev(range(zz)), xlim = c(0.05, 0.45),
     xlab = expression(theta~"(cm"^3*"/cm"^3*")"),
     ylab = "Profondeur (cm)",
     main = "Date 1 - profil humide (sortie d'hiver)")
lines(res_n_1$fonction(zz), zz, lwd = 2, col = "steelblue", lty = 2)
lines(res_t_1$fonction(zz), zz, lwd = 2, col = "darkgreen", lty = 3)
points(theta_g_d1, profondeurs, pch = 19, col = "navy")
points(theta_n_d1, profondeurs, pch = 17, col = "steelblue")
points(theta_t_d1, profondeurs, pch = 15, col = "darkgreen")
abline(v = c(PFP, CC), lty = 3, col = "grey50")
legend("bottomright",
       legend = c("Gravimetrie (ref.)", "Sonde a neutron", "TDR"),
       col = c("navy", "steelblue", "darkgreen"),
       lty = c(1, 2, 3), pch = c(19, 17, 15), lwd = 2, bty = "n")
```

### Interprétation

Les trois méthodes utilisant désormais **la même grille de profondeurs**
(15, 30, 45, 60, 75 cm) et la **même couche d'intégration** (7,5-82,5 cm),
les lames d'eau sont **directement comparables**. L'ordre de grandeur
attendu pour ~75 cm de sol limono-argileux est **150 à 250 mm** selon
l'humidité, ce qui est cohérent avec les valeurs obtenues.

La **gravimétrie** sert de référence : c'est la seule méthode qui ne
requiert pas d'étalonnage électronique. La sonde à neutron et la TDR
sont elles-mêmes calibrées contre des mesures gravimétriques, ce qui
explique la cohérence des trois profils. Les petites différences
observées correspondent au bruit instrumental propre à chaque
dispositif.

Le **déficit hydrique estival** estimé entre avril et juillet est de
l'ordre de 60 à 90 mm sur la couche explorée, ce qui est cohérent avec
une ETP cumulée non compensée par la pluie sur trois mois.

---

# Exercice 2 — Ajustement de la courbe de rétention de van Genuchten

## Énoncé

On dispose, pour deux types de sols (un **sol limono-sableux** et un
**sol argilo-limoneux**), de mesures appariées
\((|h|,\,\theta)\) obtenues sur des échantillons non remaniés
en laboratoire (presse à membrane / table de succion). On souhaite
ajuster sur chaque jeu de mesures le modèle de rétention en eau de
**van Genuchten (1980)** :
\[
\theta(h) = \theta_r + \frac{\theta_s - \theta_r}
{\bigl[1 + (\alpha\,|h|)^{n}\bigr]^{m}},
\qquad m = 1 - \frac{1}{n}
\]
où \(\theta_s\) est la teneur en eau à saturation, \(\theta_r\) la
teneur résiduelle, \(\alpha\) (cm\(^{-1}\)) est lié à l'inverse de la
pression d'entrée d'air, et \(n\) (sans dimension) caractérise
l'étalement du spectre poral. L'ajustement se fait par moindres carrés
non linéaires (`nls()`).

## Données expérimentales

```{r vg-donnees}
# Pressions appliquees (cm d'eau, valeurs absolues, echelle log)
h_cm <- c(1, 5, 10, 30, 50, 100, 330, 1000, 5000, 15000)

# Sol limono-sableux (parametres "vrais" approches : ths=0.41,
#  thr=0.065, alpha=0.075 cm-1, n=1.89) + bruit de mesure
theta_sable <- c(0.410, 0.385, 0.345, 0.217, 0.168, 0.124,
                 0.084, 0.073, 0.066, 0.066)

# Sol argilo-limoneux (parametres "vrais" approches : ths=0.41,
#  thr=0.095, alpha=0.019 cm-1, n=1.31) + bruit de mesure
theta_argile <- c(0.409, 0.408, 0.400, 0.383, 0.363, 0.333,
                  0.270, 0.219, 0.174, 0.149)

donnees_vg <- data.frame(h = h_cm,
                         limono_sableux  = theta_sable,
                         argilo_limoneux = theta_argile)
knitr::kable(donnees_vg, caption = "Mesures de retention en eau")
```

## Modèle van Genuchten et ajustement

```{r vg-fit}
# Definition du modele
van_genuchten <- function(h, theta_r, theta_s, alpha, n) {
  m <- 1 - 1/n
  theta_r + (theta_s - theta_r) / (1 + (alpha * h)^n)^m
}

# Ajustement par nls() avec valeurs initiales raisonnables
fit_sable <- nls(
  theta_sable ~ van_genuchten(h_cm, theta_r, theta_s, alpha, n),
  start = list(theta_r = 0.05, theta_s = 0.41, alpha = 0.07, n = 1.8),
  control = nls.control(maxiter = 200)
)

fit_argile <- nls(
  theta_argile ~ van_genuchten(h_cm, theta_r, theta_s, alpha, n),
  start = list(theta_r = 0.10, theta_s = 0.41, alpha = 0.02, n = 1.3),
  control = nls.control(maxiter = 200)
)

params <- rbind(
  Limono_sableux  = round(coef(fit_sable),  4),
  Argilo_limoneux = round(coef(fit_argile), 4)
)
knitr::kable(params,
  caption = "Parametres van Genuchten ajustes")
```

## Visualisation des courbes ajustées

```{r vg-plot, fig.cap="Courbes de retention ajustees (echelle log en succion)"}
hh <- 10^seq(0, 4.5, length.out = 200)

theta_pred_sable  <- predict(fit_sable,  newdata = list(h_cm = hh))
theta_pred_argile <- predict(fit_argile, newdata = list(h_cm = hh))

plot(hh, theta_pred_sable, type = "l", lwd = 2, col = "goldenrod",
     log = "x", ylim = c(0, 0.5),
     xlab = "|h| (cm)  -  echelle log",
     ylab = expression(theta~"(cm"^3*"/cm"^3*")"),
     main = "Courbes de retention de van Genuchten")
lines(hh, theta_pred_argile, lwd = 2, col = "darkred")
points(h_cm, theta_sable,  pch = 19, col = "goldenrod")
points(h_cm, theta_argile, pch = 19, col = "darkred")
abline(v = c(330, 15000), lty = 3, col = "grey50")
text(330, 0.02, "pF 2.5\n(CC)",   pos = 4, cex = 0.7, col = "grey40")
text(15000, 0.02, "pF 4.2\n(PFP)", pos = 2, cex = 0.7, col = "grey40")
legend("topright",
       legend = c("Sol limono-sableux", "Sol argilo-limoneux"),
       col = c("goldenrod", "darkred"), lwd = 2, pch = 19, bty = "n")
```

---

# Exercice 3 — Calcul de la RU et de la RFU

## Énoncé

À partir des paramètres van Genuchten ajustés à l'exercice 2, on
souhaite calculer :

- la **réserve utile** (RU), eau retenue entre la **capacité au champ**
  (CC, h = -330 cm, soit pF 2.5) et le **point de flétrissement
  permanent** (PFP, h = -15000 cm, soit pF 4.2) :
  \[
  \mathrm{RU} = \bigl(\theta_{CC} - \theta_{PFP}\bigr)\,Z\,10
  \quad \text{(mm)}
  \]
- la **réserve facilement utilisable** (RFU), correspondant à la
  fraction de la RU effectivement consommable par la plante sans
  pénalisation de la transpiration. On retient ici
  \(\mathrm{RFU} = \tfrac{2}{3}\,\mathrm{RU}\) (valeur classique pour
  les cultures à enracinement modéré).

\(Z\) est l'épaisseur du sol exploré par les racines (cm). On prend
ici **Z = 100 cm**.

## Calcul

```{r ru-rfu}
# Profondeur exploree par le systeme racinaire (cm)
Z_racines <- 100

# Fonction donnant theta(h) a partir d'un objet nls
theta_h <- function(fit, h) {
  cf <- coef(fit)
  van_genuchten(h, cf["theta_r"], cf["theta_s"], cf["alpha"], cf["n"])
}

# Capacite au champ : h = 330 cm  (pF 2.5)
# Point de fletrissement : h = 15000 cm (pF 4.2)
h_CC  <- 330
h_PFP <- 15000

theta_CC_sable  <- theta_h(fit_sable,  h_CC)
theta_PFP_sable <- theta_h(fit_sable,  h_PFP)
theta_CC_arg    <- theta_h(fit_argile, h_CC)
theta_PFP_arg   <- theta_h(fit_argile, h_PFP)

RU_sable  <- (theta_CC_sable  - theta_PFP_sable) * Z_racines * 10
RU_argile <- (theta_CC_arg    - theta_PFP_arg)   * Z_racines * 10

# RFU : fraction p de la RU
p_RFU <- 2/3
RFU_sable  <- p_RFU * RU_sable
RFU_argile <- p_RFU * RU_argile

resultats <- data.frame(
  Sol         = c("Limono-sableux", "Argilo-limoneux"),
  theta_CC    = round(c(theta_CC_sable,  theta_CC_arg),  3),
  theta_PFP   = round(c(theta_PFP_sable, theta_PFP_arg), 3),
  RU_mm_par_m = round(c(RU_sable,  RU_argile),  1),
  RFU_mm_par_m = round(c(RFU_sable, RFU_argile), 1)
)
knitr::kable(resultats,
  caption = "Reserves utile (RU) et facilement utilisable (RFU) sur 1 m de sol")
```

## Visualisation

```{r ru-rfu-plot, fig.cap="RU et RFU pour les deux sols"}
op <- par(mar = c(4, 5, 3, 1))
barplot(rbind(RFU = c(RFU_sable, RFU_argile),
              RU_residuel = c(RU_sable - RFU_sable,
                              RU_argile - RFU_argile)),
        beside = FALSE,
        names.arg = c("Limono-sableux", "Argilo-limoneux"),
        col = c("steelblue", "lightblue"),
        ylab = "Lame d'eau (mm) sur 1 m",
        main = "Decomposition RU = RFU + reserve de survie",
        legend.text = c("RFU (2/3 RU)", "1/3 RU restant"),
        args.legend = list(x = "topleft", bty = "n"))
par(op)
```

### Interprétation

Le sol argilo-limoneux possède une **RU bien plus élevée**
(~120 mm/m) que le sol limono-sableux (~20 mm/m), parce qu'il
retient beaucoup plus d'eau entre pF 2.5 et pF 4.2 (microporosité
importante). La RFU correspondante (deux tiers de la RU) donne
directement le **volant d'eau exploitable** entre deux irrigations
sans réduire le rendement. Le sol limono-sableux nécessitera donc
des irrigations plus fréquentes mais de plus petits volumes ; le
sol argilo-limoneux permet des apports plus espacés.

---

# Exercice 4 — Impact de l'hystérèse sur la RU

## Énoncé

La courbe de rétention en eau d'un sol n'est **pas unique** : elle
dépend de l'historique hydrique. À une même succion \(|h|\), la
teneur en eau lors d'un **dessèchement** (drainage, *main drying
curve*, MDC) est plus élevée que lors d'une **réhumectation** (sorption,
*main wetting curve*, MWC). Ce phénomène d'hystérèse est dû
notamment à l'effet de bouteille d'encre dans la géométrie poreuse
et aux angles de contact différents en avancée et en retrait.

Une approximation très utilisée (Kool & Parker, 1987) consiste à
conserver \(\theta_s\), \(\theta_r\) et \(n\) communs aux deux
branches, en prenant simplement :
\[
\alpha_{w} \;\approx\; 2\,\alpha_{d}
\]
où \(\alpha_d\) est le paramètre de la courbe de drainage et
\(\alpha_w\) celui de la courbe de réhumectation. On illustre ici
l'erreur commise sur l'estimation de la RU si l'on utilise la
mauvaise branche.

## Construction des deux branches

```{r hyst-branches}
# On prend le sol argilo-limoneux ajuste a l'exercice 2 comme
# courbe principale de drainage (MDC).
cf <- coef(fit_argile)

# Parametres MDC (drainage) et MWC (rehumectation)
alpha_d <- cf["alpha"]
alpha_w <- 2 * alpha_d        # approximation classique

theta_drainage <- function(h) {
  van_genuchten(h, cf["theta_r"], cf["theta_s"], alpha_d, cf["n"])
}
theta_humectation <- function(h) {
  van_genuchten(h, cf["theta_r"], cf["theta_s"], alpha_w, cf["n"])
}

hh <- 10^seq(0, 4.5, length.out = 300)

plot(hh, theta_drainage(hh),    type = "l", lwd = 2, col = "navy",
     log = "x", ylim = c(0, 0.5),
     xlab = "|h| (cm)  -  echelle log",
     ylab = expression(theta~"(cm"^3*"/cm"^3*")"),
     main = "Hysterese - sol argilo-limoneux")
lines(hh, theta_humectation(hh), lwd = 2, col = "tomato", lty = 2)
abline(v = c(330, 15000), lty = 3, col = "grey50")
legend("topright",
       legend = c("Drainage  (MDC)", "Rehumectation (MWC)"),
       col = c("navy", "tomato"), lty = c(1, 2), lwd = 2, bty = "n")
```

## Effet sur la RU

```{r hyst-ru}
# RU calculee selon la branche utilisee (sur Z = 100 cm)
RU_drainage  <- (theta_drainage(h_CC)    - theta_drainage(h_PFP))    * Z_racines * 10
RU_humect    <- (theta_humectation(h_CC) - theta_humectation(h_PFP)) * Z_racines * 10

ecart_abs <- RU_drainage - RU_humect
ecart_rel <- 100 * ecart_abs / RU_drainage

tab_hyst <- data.frame(
  Branche       = c("Drainage (MDC)", "Rehumectation (MWC)"),
  theta_CC      = round(c(theta_drainage(h_CC),    theta_humectation(h_CC)),    3),
  theta_PFP     = round(c(theta_drainage(h_PFP),   theta_humectation(h_PFP)),   3),
  RU_mm_par_m   = round(c(RU_drainage, RU_humect), 1)
)
knitr::kable(tab_hyst,
  caption = "RU estimee selon la branche de la courbe de retention")

cat(sprintf("\nEcart absolu : %.1f mm/m\n", ecart_abs))
cat(sprintf("Ecart relatif : %.1f %% de la RU de drainage\n", ecart_rel))
```

### Interprétation

Selon que l'on utilise la branche de drainage ou de réhumectation,
l'estimation de \(\theta_{CC}\) varie significativement (\(\theta_{PFP}\)
est, lui, peu sensible à l'hystérèse car proche de \(\theta_r\)). Cela
se traduit par une **RU sous-estimée d'environ 10 à 30 %** si l'on
utilise la branche de réhumectation au lieu de la branche de drainage.

En pratique : la **CC** est définie après ressuyage (donc
**sur la branche de drainage**), c'est cette branche qu'il faut
utiliser pour calculer la RU. Néanmoins, pour piloter l'irrigation
*lors d'une phase de ré-humectation* (après pluie ou apport), il
faut être conscient que le sol "remplit" sa porosité différemment :
une même mesure de \(\theta\) ne correspond pas à la même succion
selon le sens du cycle, ce qui peut biaiser l'interprétation des
sondes capacitives ou TDR si l'on convertit \(\theta\) en
disponibilité hydrique via une courbe unique.

---

# Pour compiler ce document

Dans R / RStudio :

```r
rmarkdown::render("exercices_cours_2_partie_1.Rmd")
```

ou en ligne de commande :

```bash
Rscript -e 'rmarkdown::render("exercices_cours_2_partie_1.Rmd")'
```
