---
title: "Exercices - Cours 2 - Partie 1"
subtitle: "Réserve en eau, courbes de rétention, RU/RFU et hystérèse"
author: "Silvio"
date: "2026-05-05"
output:
  ioslides_presentation:
    widescreen: true
    smaller: true
    transition: faster
    css: null
---

```{r setup, include=FALSE}
knitr::opts_chunk$set(echo = FALSE, message = FALSE, warning = FALSE)
```

# Exercice 1 — Calcul de la réserve en eau d'un profil de sol

## Contexte

On souhaite quantifier la **réserve en eau** d'un profil de sol
limono-argileux sur les 80 premiers centimètres, ainsi que sa
**variation entre deux dates**.

- **Date 1** : 2026-04-15, sortie d'hiver, sol globalement humide.
- **Date 2** : 2026-07-20, plein été, dessèchement marqué de la
  surface par l'évapotranspiration.

Trois dispositifs sont comparés sur **la même grille de profondeurs**
afin de pouvoir comparer directement les résultats :

- profondeurs de mesure : **15, 30, 45, 60, 75 cm**
- couche d'intégration : **\(z_\min = 7{,}5\) cm, \(z_\max = 82{,}5\) cm**

## Trois dispositifs comparés

1. **Méthode gravimétrique** *(référence)*
    - prélèvement → pesée humide \(m_h\) → séchage 105 °C / 24 h →
      pesée sèche \(m_s\)
    - \(w = (m_h - m_s)/m_s\), puis \(\theta = w \cdot \rho_b\)
2. **Sonde à neutron**
    - mesure un *count ratio* `CR`
    - calibration linéaire \(\theta = a + b\,CR\)
3. **Sonde TDR**
    - mesure la permittivité diélectrique apparente \(K_a\)
    - équation de Topp *et al.* (1980)

## Lame d'eau et intégration

Pour chaque dispositif, on calcule la lame d'eau \(R\) (mm) sur la
couche \([z_\min,\,z_\max]\) par intégration numérique du profil
\(\theta(z)\) :

\[
R \;=\; 10 \int_{z_\min}^{z_\max} \theta(z)\,\mathrm{d}z
\]

- le facteur **10** convertit les centimètres en millimètres de lame d'eau
- interpolation par **spline cubique naturelle** (`splinefun()`)
- intégration avec `integrate()`

Plages physiques typiques (sol limono-argileux) :

- point de flétrissement permanent : \(\theta_{PFP} \approx 0{,}12\)
- capacité au champ : \(\theta_{CC} \approx 0{,}32\)
- saturation : \(\theta_{SAT} \approx 0{,}45\)

## Données — méthode gravimétrique

Densité apparente sèche : \(\rho_b = 1{,}45\) g/cm\(^3\).

```{r grav-data}
prof <- c(15, 30, 45, 60, 75)
tab_grav <- data.frame(
  Profondeur_cm = prof,
  mh_date1_g = c(172.7, 174.8, 176.8, 178.2, 178.8),
  ms_date1_g = c(145.0, 145.0, 145.0, 145.0, 145.0),
  mh_date2_g = c(156.0, 159.9, 167.0, 172.7, 175.9),
  ms_date2_g = c(145.0, 145.0, 145.0, 145.0, 145.0)
)
knitr::kable(tab_grav, caption = "Masses humides et sèches mesurées au laboratoire")
```

**À faire** : calculer \(w\), puis \(\theta\), puis la lame d'eau \(R\)
sur la couche \([7{,}5\,;\,82{,}5]\) cm pour chacune des deux dates.

## Données — sonde à neutron

Calibration de l'appareil : \(\theta = 0{,}05 + 0{,}35\,CR\).

```{r neutron-data}
tab_neutron <- data.frame(
  Profondeur_cm = prof,
  CR_date1 = c(0.64, 0.70, 0.77, 0.79, 0.83),
  CR_date2 = c(0.19, 0.29, 0.49, 0.64, 0.74)
)
knitr::kable(tab_neutron, caption = "Count ratios mesurés in situ")
```

**À faire** : convertir les `CR` en teneurs en eau volumiques \(\theta\),
puis calculer la lame d'eau \(R\) aux deux dates.

## Données — sonde TDR

Équation de Topp *et al.* (1980) :

\[
\theta \;=\; -0{,}053 + 0{,}0292\,K_a - 5{,}5\!\cdot\!10^{-4}\,K_a^{2}
              + 4{,}3\!\cdot\!10^{-6}\,K_a^{3}
\]

```{r tdr-data}
tab_tdr <- data.frame(
  Profondeur_cm = prof,
  Ka_date1 = c(15, 16, 17, 18, 19),
  Ka_date2 = c( 6,  8, 12, 15, 17)
)
knitr::kable(tab_tdr, caption = "Permittivités diélectriques apparentes mesurées")
```

**À faire** : appliquer l'équation de Topp, puis calculer la lame
d'eau \(R\) aux deux dates et la comparer aux deux autres méthodes.

## Questions

1. Pour chacune des trois méthodes, calculer \(\theta(z)\) aux cinq
   profondeurs, aux deux dates.
2. Tracer les profils hydriques \(\theta(z)\) interpolés (spline
   naturelle).
3. Calculer la lame d'eau \(R\) (mm) sur \([7{,}5\,;\,82{,}5]\) cm
   aux deux dates, pour chaque méthode.
4. En déduire le **déficit hydrique** entre les deux dates.
5. **Comparer** les trois méthodes : les valeurs sont-elles cohérentes ?
   Quelle méthode est la référence et pourquoi ?

# Exercice 2 — Ajustement de la courbe de rétention de van Genuchten

## Énoncé

On dispose, pour deux types de sols (un **sol limono-sableux** et un
**sol argilo-limoneux**), de mesures appariées
\((|h|,\,\theta)\) obtenues sur des échantillons non remaniés en
laboratoire (presse à membrane / table de succion).

On souhaite ajuster sur chaque jeu de mesures le modèle de rétention
en eau de **van Genuchten (1980)** :

\[
\theta(h) = \theta_r + \frac{\theta_s - \theta_r}
{\bigl[1 + (\alpha\,|h|)^{n}\bigr]^{m}},
\qquad m = 1 - \frac{1}{n}
\]

- \(\theta_s\) : teneur en eau à saturation
- \(\theta_r\) : teneur résiduelle
- \(\alpha\) (cm\(^{-1}\)) : inverse de la pression d'entrée d'air
- \(n\) (sans dim.) : étalement du spectre poral

## Données expérimentales

```{r vg-data}
tab_vg <- data.frame(
  h_cm = c(1, 5, 10, 30, 50, 100, 330, 1000, 5000, 15000),
  theta_limono_sableux  = c(0.410, 0.385, 0.345, 0.217, 0.168, 0.124,
                            0.084, 0.073, 0.066, 0.066),
  theta_argilo_limoneux = c(0.409, 0.408, 0.400, 0.383, 0.363, 0.333,
                            0.270, 0.219, 0.174, 0.149)
)
knitr::kable(tab_vg, caption = "Mesures de rétention en eau (laboratoire)")
```

Les pressions sont en valeur absolue (succion), échelle logarithmique.

## Questions

1. Ajuster le modèle de **van Genuchten** sur chacun des deux sols par
   **moindres carrés non linéaires** (`nls()` dans R).
2. Reporter les paramètres \(\theta_r,\,\theta_s,\,\alpha,\,n\) ajustés
   dans un tableau.
3. Tracer sur **un même graphique** (échelle log en succion) :
    - les points expérimentaux des deux sols,
    - les deux courbes de rétention ajustées.
4. Repérer sur le graphique les abscisses
   \(|h| = 330\) cm (CC, pF 2.5) et \(|h| = 15\,000\) cm (PFP, pF 4.2).
5. **Commenter** : quel sol retient le plus d'eau ?

# Exercice 3 — Calcul de la RU et de la RFU

## Énoncé

À partir des paramètres de van Genuchten ajustés à l'exercice 2,
calculer pour chacun des deux sols :

- la **réserve utile** (RU), eau retenue entre la
  **capacité au champ** (CC, \(h = -330\) cm, pF 2.5) et le
  **point de flétrissement permanent** (PFP, \(h = -15\,000\) cm,
  pF 4.2) :

\[
\mathrm{RU} \;=\; \bigl(\theta_{CC} - \theta_{PFP}\bigr)\;Z\;10
\qquad (\text{mm})
\]

- la **réserve facilement utilisable** (RFU), fraction de la RU
  effectivement consommable par la plante sans pénalisation de la
  transpiration :

\[
\mathrm{RFU} \;=\; \tfrac{2}{3}\,\mathrm{RU}
\]

## Paramètres

- \(Z\) : épaisseur du sol exploré par les racines (cm).
  **On prend \(Z = 100\) cm.**
- \(\mathrm{RFU} = p\,\mathrm{RU}\) avec **\(p = 2/3\)** (valeur
  classique pour des cultures à enracinement modéré).

## Questions

1. Calculer \(\theta_{CC}\) et \(\theta_{PFP}\) pour chacun des deux
   sols à partir des paramètres ajustés à l'exercice 2.
2. En déduire la **RU** (mm pour \(Z = 100\) cm) pour chacun des deux
   sols.
3. Calculer la **RFU** correspondante.
4. Représenter sur un **diagramme en barres** la décomposition
   RU = RFU + (1/3 RU restant) pour les deux sols.
5. **Commenter** : quel sol nécessite des irrigations plus fréquentes
   ? Pourquoi ?

# Exercice 4 — Impact de l'hystérèse sur la RU

## Énoncé

La courbe de rétention en eau d'un sol n'est **pas unique** : elle
dépend de l'historique hydrique. À une même succion \(|h|\), la
teneur en eau lors d'un **dessèchement** (drainage, *main drying
curve*, MDC) est plus élevée que lors d'une **réhumectation**
(*main wetting curve*, MWC).

Causes physiques principales :

- **effet de "bouteille d'encre"** dans la géométrie poreuse,
- **angles de contact** différents en avancée et en retrait.

## Approximation de Kool & Parker (1987)

On conserve \(\theta_s\), \(\theta_r\) et \(n\) communs aux deux
branches de la courbe, et on prend simplement :

\[
\alpha_w \;\approx\; 2\,\alpha_d
\]

- \(\alpha_d\) : paramètre de la courbe de **drainage** (MDC)
- \(\alpha_w\) : paramètre de la courbe de **réhumectation** (MWC)

On illustre ici l'**erreur commise sur l'estimation de la RU** si l'on
utilise la mauvaise branche.

## Données

On part des **paramètres de van Genuchten du sol argilo-limoneux**
ajustés à l'exercice 2, en considérant que la courbe ajustée est la
**courbe principale de drainage** (MDC).

On construit alors la **courbe principale de réhumectation** (MWC)
en doublant uniquement le paramètre \(\alpha\) :

\[
\alpha_w \;=\; 2\,\alpha_d, \qquad
\theta_s^{(w)} = \theta_s^{(d)}, \quad
\theta_r^{(w)} = \theta_r^{(d)}, \quad
n^{(w)} = n^{(d)}
\]

## Questions

1. Tracer sur **un même graphique** (échelle log en succion) les deux
   branches MDC et MWC du sol argilo-limoneux.
2. Calculer \(\theta_{CC}\) et \(\theta_{PFP}\) sur **chacune des deux
   branches**.
3. En déduire la **RU** estimée sur chacune des deux branches
   (sur \(Z = 100\) cm).
4. Calculer l'**écart absolu** (mm) et l'**écart relatif** (%) entre
   les deux estimations.
5. **Commenter** : sur quelle branche la CC est-elle définie en
   pratique ? Quel biais introduit l'hystérèse pour le pilotage des
   sondes capacitives / TDR au champ ?

