---
title: "Solutions des Exemples 14.1 et 14.2 — Gestion de la nappe phréatique"
subtitle: "Drainage en régime permanent (Hooghoudt) et transitoire (van Schilfgaarde)"
author: "Silvio Gumière — GAE-3011 Irrigation et drainage"
date: "`r format(Sys.Date(), '%d %B %Y')`"
output:
  pdf_document:
    toc: true
    toc_depth: 3
    number_sections: true
    fig_caption: true
    keep_tex: false
    latex_engine: pdflatex
header-includes:
  - \usepackage[utf8]{inputenc}
  - \usepackage[T1]{fontenc}
  - \usepackage[french]{babel}
  - \usepackage{amsmath, amssymb}
  - \usepackage{booktabs}
  - \usepackage{siunitx}
  - \usepackage{xcolor}
  - \usepackage{tikz}
  - \usetikzlibrary{patterns, decorations.pathmorphing, arrows.meta}
  - \usepackage{fancyhdr}
  - \pagestyle{fancy}
  - \fancyhead[L]{GAE-3011}
  - \fancyhead[R]{Exemples 14.1 et 14.2}
  - \newcommand{\md}{\,\mathrm{m/d}}
  - \newcommand{\mmd}{\,\mathrm{mm/d}}
geometry: margin=2.5cm
fontsize: 11pt
---

```{r setup, include=FALSE}
knitr::opts_chunk$set(
  echo       = TRUE,
  message    = FALSE,
  warning    = FALSE,
  fig.align  = "center",
  fig.width  = 6.5,
  fig.height = 4.2,
  out.width  = "85%"
)
options(digits = 4, scipen = 999)
```

\newpage

# Introduction et contexte théorique

Ce document résout en détail les **exemples 14.1 et 14.2** du chapitre 14
(*Water Table Management*) de Huffman *et al.* (2013, *Soil and Water Conservation Engineering*, 7$^{\text{e}}$ éd., ASABE).
Il met en \oe uvre, sous R, les méthodes classiques de dimensionnement de
l'écartement des drains agricoles enterrés :

- **Exemple 14.1 — régime permanent** : équation de **Hooghoudt** corrigée par
  la profondeur équivalente $d_e$ de van der Molen \& Wesseling (1991) ;
- **Exemple 14.2 — régime transitoire** : équation de **van Schilfgaarde**
  (1963) pour la chute de la nappe.

Ces deux méthodes répondent à la même question pratique :
> *« À quelle distance dois-je espacer mes drains parallèles pour que la nappe
> reste assez basse et permettre la culture ? »*

La différence tient à l'hypothèse hydrologique : pluie continue (Hooghoudt)
ou évènement ponctuel suivi d'un abaissement de la nappe (van Schilfgaarde).

## Données communes aux deux exemples

Le champ étudié possède deux zones distinctes :

| Paramètre | Symbole | Sol 1 (ouest) | Sol 2 (est) |
|---|---|---|---|
| Épaisseur totale du sol | — | 2,8 m | 1,8 m |
| Conductivité hydraulique saturée | $K$ | 1,00 m/d | 0,75 m/d |
| Profondeur des drains | — | 1,0 m | 1,0 m |
| Distance drain $\to$ couche imperméable | $d$ | **1,8 m** | **0,8 m** |
| Rayon effectif (drain plastique 114 mm) | $r_e$ | 0,0151 m | 0,0151 m |

```{r donnees-communes}
# ============================================================
# Données géométriques et hydrauliques des deux sols
# ============================================================
sols <- data.frame(
  nom          = c("Sol 1 (ouest)", "Sol 2 (est)"),
  K_md         = c(1.00, 0.75),    # conductivité hydraulique [m/j]
  d_m          = c(1.80, 0.80),    # distance drain -> couche imperméable [m]
  epaisseur_m  = c(2.80, 1.80)     # épaisseur totale du profil [m]
)

# Paramètres constants
prof_drain <- 1.0     # profondeur d'enfouissement du drain [m]
re         <- 0.0151  # rayon effectif d'un drain PEHD corrugé de 114 mm OD [m]
                      # (Tableau 14.3 du manuel)

knitr::kable(sols, col.names = c("Sol", "K (m/j)", "d (m)", "Épaisseur (m)"),
             caption = "Propriétés des deux zones de sol du champ")
```

\newpage

# Outils communs : la profondeur équivalente $d_e$

L'équation originale de Hooghoudt suppose un écoulement **horizontal** vers
une tranchée drainante traversant toute l'épaisseur saturée. En pratique, on
draine avec des **tuyaux** : près du drain, les lignes de courant
**convergent** verticalement, ce qui équivaut à *réduire* l'épaisseur de sol
disponible pour l'écoulement. On remplace donc $d$ par une **profondeur
équivalente** $d_e \le d$ donnée par van der Molen \& Wesseling (1991) :

\begin{equation}
d_e = \dfrac{\pi\, S}{8\,\left[\ln\!\left(\dfrac{S}{\pi\, r_e}\right) + F(x)\right]},
\qquad
x = \dfrac{2\pi\, d}{S}
\label{eq:de}
\end{equation}

avec, pour $x < 0{,}5$, l'approximation très précise (équation 14.8c) :

\begin{equation}
F(x) \approx \dfrac{\pi^{2}}{4\,x} + \ln\!\left(\dfrac{x}{2\pi}\right)
\label{eq:Fxc}
\end{equation}

et, pour $x \ge 0{,}5$, la série rapidement convergente (équation 14.8b) :

\begin{equation}
F(x) = \sum_{i=1,3,5,\ldots}^{\infty} \dfrac{4\,e^{-2ix}}{i\,(1 - e^{-2ix})}
\label{eq:Fxs}
\end{equation}

Comme $S$ apparaît à la fois dans le membre de gauche (par $d_e$) et de
droite (par $x$), la résolution est **itérative**.

```{r fonctions-de}
# ============================================================
# Fonctions utilitaires pour la profondeur équivalente d_e
# ============================================================

# F(x) - approximation pour x < 0.5 (Éq. 14.8c)
F_approx <- function(x) {
  (pi^2) / (4 * x) + log(x / (2 * pi))
}

# F(x) - série convergente pour x >= 0.5 (Éq. 14.8b)
F_serie <- function(x, n_termes = 25) {
  i <- seq(1, 2 * n_termes - 1, by = 2)   # i = 1, 3, 5, ...
  sum( 4 * exp(-2 * i * x) / ( i * (1 - exp(-2 * i * x)) ) )
}

# Fonction F(x) "intelligente" qui choisit la bonne formule
F_x <- function(x) {
  if (x < 0.5) F_approx(x) else F_serie(x)
}

# Profondeur équivalente d_e (Éq. 14.8a)
de_vanMolen <- function(S, d, re) {
  x  <- 2 * pi * d / S
  Fx <- F_x(x)
  pi * S / (8 * (log(S / (pi * re)) + Fx))
}
```

\newpage

# Exemple 14.1 — Drainage en régime permanent (Hooghoudt)

## Énoncé

> *On veut dimensionner un système de drainage parallèle pour le champ
> ci-dessus, en supposant des conditions de régime permanent
> (pluie continue et faible). Le sol est minéral et porte des grandes
> cultures, sans entrée d'eau de surface (« no surface inlets »).*

## Bases théoriques

À l'état permanent, toute la pluie $R$ qui tombe entre deux drains doit
sortir par ces drains. En appliquant la loi de Darcy et l'hypothèse de
Dupuit–Forchheimer (écoulement quasi-horizontal, gradient hydraulique égal
à la pente de la nappe), on intègre :

\begin{equation}
K\,h\,\frac{dh}{dx} = R\!\left(\frac{S}{2} - x\right)
\label{eq:darcy}
\end{equation}

entre $x=0$ (au-dessus du drain, $h=d$) et $x=S/2$ (mi-distance, $h=d+b$),
ce qui donne l'**équation de l'ellipse de Hooghoudt** :

\begin{equation}
\boxed{\;R = \dfrac{8\,K\,d_e\,b + 4\,K\,b^{2}}{S^{2}}
\quad\Longleftrightarrow\quad
S = \sqrt{\dfrac{8\,K\,d_e\,b + 4\,K\,b^{2}}{R}}\;}
\label{eq:hooghoudt}
\end{equation}

où

- $R$ = **coefficient de drainage** (pluie nette à évacuer en 24 h) [m/j] ;
- $K$ = conductivité hydraulique saturée [m/j] ;
- $b$ = hauteur de la nappe au-dessus du drain à mi-distance entre drains [m] ;
- $d_e$ = profondeur équivalente jusqu'à la couche imperméable [m] ;
- $S$ = écartement entre drains [m].

\begin{center}
\begin{tikzpicture}[scale=0.85]
% sol
\fill[brown!15] (0,0) rectangle (10,3.5);
\draw[thick] (0,3.5) -- (10,3.5);
\foreach \x in {0.2,0.7,...,9.7}
  \draw[->,blue!70,thin] (\x,4.3) -- (\x,3.7) node[midway,above=4pt]{};
\node[blue!70] at (5,4.6) {\large $R$ (pluie)};
% nappe phréatique
\draw[blue,thick] (0,1.5) .. controls (2.5,2.6) and (7.5,2.6) .. (10,1.5);
\node[blue] at (5,2.95) {Nappe phréatique};
% couche imperméable
\draw[thick,pattern=north east lines] (0,-0.3) rectangle (10,0);
\node at (5,-0.55) {Couche imperméable};
% drains
\draw[fill=gray!50] (0,1.5) circle (0.18);
\draw[fill=gray!50] (10,1.5) circle (0.18);
\node[below] at (0,1.25) {drain};
\node[below] at (10,1.25) {drain};
% cotes
\draw[<->] (0.5,0.0) -- (0.5,1.5) node[midway,left]{$d$};
\draw[<->] (5,1.5) -- (5,2.55) node[midway,right]{$b$};
\draw[<->] (0,4.0) -- (10,4.0) node[midway,above]{$S$ (écartement)};
\end{tikzpicture}
\end{center}

## Choix des paramètres de design

D'après le **tableau 14.2** du manuel, pour un sol minéral cultivé en
grandes cultures sans entrée d'eau de surface, on prend :
$$ DC = R = 12 \text{ mm/j} = 0{,}012 \text{ m/j}. $$

La profondeur du drain est fixée à 1 m (compromis entre coût d'installation
et couverture suffisante au-dessus du drain). On exige que la nappe ne monte
**pas plus haut que 0,3 m sous la surface**, ce qui donne :
$$ b = 1{,}0 - 0{,}3 = 0{,}7 \text{ m}. $$

```{r param-141}
R   <- 0.012   # coefficient de drainage [m/j]  (= 12 mm/j)
b   <- 0.7     # hauteur de la nappe au-dessus du drain à mi-distance [m]
```

## Algorithme itératif

\begin{enumerate}
\item Initialiser $d_e \gets d$ (cas sans convergence).
\item Calculer $S$ via l'équation~\eqref{eq:hooghoudt}.
\item Mettre à jour $d_e$ via les équations~\eqref{eq:de}–\eqref{eq:Fxc}.
\item Recalculer $S$ ; itérer jusqu'à convergence (généralement 3–4 itérations).
\end{enumerate}

```{r hooghoudt-fonction}
# ============================================================
# Résolution itérative de l'équation de Hooghoudt
# ============================================================
hooghoudt <- function(K, d, b, R, re, tol = 1e-4, itmax = 20, verbose = TRUE) {

  # Initialisation : on suppose de = d (pas de correction de convergence)
  de_courant <- d
  S          <- sqrt( (8*K*de_courant*b + 4*K*b^2) / R )
  historique <- data.frame(iter = 0, x = NA, F_x = NA, de = de_courant, S = S)

  for (k in 1:itmax) {
    x   <- 2 * pi * d / S
    Fx  <- F_x(x)
    de_nouveau <- pi * S / (8 * (log(S / (pi * re)) + Fx))
    S_nouveau  <- sqrt( (8*K*de_nouveau*b + 4*K*b^2) / R )

    historique <- rbind(historique,
      data.frame(iter = k, x = x, F_x = Fx,
                 de = de_nouveau, S = S_nouveau))

    if (abs(S_nouveau - S) < tol) {
      S  <- S_nouveau
      de_courant <- de_nouveau
      break
    }
    S          <- S_nouveau
    de_courant <- de_nouveau
  }

  if (verbose) print(historique, row.names = FALSE)
  list(S = S, de = de_courant, historique = historique)
}
```

## Application au **Sol 1**

```{r hooghoudt-sol1}
cat("\n--- Sol 1 : K = 1.00 m/j, d = 1.8 m ---\n")
res_S1 <- hooghoudt(K = sols$K_md[1], d = sols$d_m[1],
                    b = b, R = R, re = re)

cat(sprintf("\nRésultat Sol 1 : S = %.2f m,  d_e = %.2f m\n",
            res_S1$S, res_S1$de))
```

**Lecture :** on retrouve bien la valeur du manuel ($S \approx 26{,}0$ m,
$d_e \approx 1{,}10$ m). La première itération surestime $S$ ($31{,}7$ m)
parce qu'elle néglige la convergence verticale ; la correction $d_e$
diminue ensuite l'épaisseur effective et rapproche les drains.

## Application au **Sol 2**

```{r hooghoudt-sol2}
cat("\n--- Sol 2 : K = 0.75 m/j, d = 0.8 m ---\n")
res_S2 <- hooghoudt(K = sols$K_md[2], d = sols$d_m[2],
                    b = b, R = R, re = re)

cat(sprintf("\nRésultat Sol 2 : S = %.2f m,  d_e = %.2f m\n",
            res_S2$S, res_S2$de))
```

**Interprétation** : le Sol 2 a une **conductivité plus faible** (0,75 m/j
au lieu de 1,0) *et* une couche imperméable beaucoup plus proche
($d=0{,}8$ m). Les deux effets diminuent la transmissivité de l'aquifère,
donc l'écartement admissible : $S \approx 18{,}3$ m.

## Convergence visualisée

```{r conv-141, fig.cap = "Convergence de l'algorithme itératif pour les deux sols (Exemple 14.1)."}
par(mfrow = c(1, 2), mar = c(4, 4, 2, 1))

plot(res_S1$historique$iter, res_S1$historique$S, type = "b",
     pch = 19, col = "steelblue", lwd = 2,
     xlab = "Itération", ylab = "Écartement S (m)",
     main = "Sol 1 — K = 1 m/j")
abline(h = 26.0, lty = 2, col = "red")
text(max(res_S1$historique$iter), 26, "Manuel : 26,0 m",
     pos = 4, col = "red", cex = 0.8, offset = -1.5)

plot(res_S2$historique$iter, res_S2$historique$S, type = "b",
     pch = 19, col = "darkorange", lwd = 2,
     xlab = "Itération", ylab = "Écartement S (m)",
     main = "Sol 2 — K = 0,75 m/j")
abline(h = 18.3, lty = 2, col = "red")
text(max(res_S2$historique$iter), 18.3, "Manuel : 18,3 m",
     pos = 4, col = "red", cex = 0.8, offset = -1.5)

par(mfrow = c(1, 1))
```

\newpage

# Exemple 14.2 — Drainage en régime transitoire (van Schilfgaarde)

## Énoncé

> *Pour le même champ qu'à l'exemple 14.1, déterminer l'écartement nécessaire
> pour **abaisser la nappe de la surface du sol jusqu'à 0,3 m sous la surface
> en 1 jour**. La porosité drainable mesurée en laboratoire pour les 0,3 m
> supérieurs vaut $f = 0{,}04\;\mathrm{m^3/m^3}$.*

## Bases théoriques

Pour un évènement pluvieux intense, on ne peut plus supposer la stationnarité.
L'écoulement latéral non saturé en transitoire est gouverné par l'équation
non linéaire de **Boussinesq** :

\begin{equation}
f\,\dfrac{\partial h}{\partial t}
= K\,\dfrac{\partial}{\partial x}\!\left[h\,\dfrac{\partial h}{\partial x}\right]
\label{eq:boussinesq}
\end{equation}

où $f$ est la **porosité drainable** (fraction de volume des pores qui se
vide effectivement quand la nappe descend ; $f \ll \phi$ porosité totale).

Van Schilfgaarde (1963) en a tiré une solution analytique reliant
l'écartement $S$ au temps $t$ nécessaire pour faire passer la nappe de
$b_o$ à $b$ au-dessus du drain :

\begin{equation}
\boxed{\;S = \sqrt{\dfrac{9\,K\,t\,d_e}
{f\,\ln\!\left[\dfrac{b_o\,(2\,d_e + b)}{b\,(2\,d_e + b_o)}\right]}}\;}
\label{eq:vanSchilf}
\end{equation}

\begin{center}
\begin{tikzpicture}[scale=0.85]
\fill[brown!15] (0,0) rectangle (10,3.6);
\draw[thick] (0,3.6) -- (10,3.6);
% nappes
\draw[blue!40,thick,dashed] (0,1.5) .. controls (2.5,3.4) and (7.5,3.4) .. (10,1.5);
\node[blue!40] at (8,3.1) {$b_o$};
\draw[blue,thick] (0,1.5) .. controls (2.5,2.55) and (7.5,2.55) .. (10,1.5);
\node[blue] at (5,2.3) {$b$};
% couche imperméable
\draw[thick,pattern=north east lines] (0,-0.3) rectangle (10,0);
% drains
\draw[fill=gray!50] (0,1.5) circle (0.18);
\draw[fill=gray!50] (10,1.5) circle (0.18);
% cotes
\draw[<->] (-0.5,0.0) -- (-0.5,1.5) node[midway,left]{$d_e$};
\draw[<->] (0,4.0) -- (10,4.0) node[midway,above]{$S$};
% flèche temps
\draw[->,thick,red] (5,3.35) -- (5,2.6);
\node[red,right] at (5,2.95) {$t = $ 24 h};
\end{tikzpicture}
\end{center}

Le **coefficient de drainage** s'exprime alors en fonction de la chute
imposée à la nappe :

\begin{equation}
DC = f\,(b_o - b)
\label{eq:DCtransitoire}
\end{equation}

Dans notre cas : $DC = 0{,}04 \times (1{,}0 - 0{,}7) = 0{,}012$ m/j
$= 12$ mm/j — par coïncidence, exactement la même valeur que le DC permanent !

## Choix des paramètres de design

| Variable | Valeur | Signification |
|---|---|---|
| $b_o$ | 1,0 m | Hauteur initiale de la nappe au-dessus du drain (la nappe affleure la surface, et le drain est à 1 m) |
| $b$   | 0,7 m | Hauteur finale (nappe rabaissée à 0,3 m sous la surface) |
| $t$   | 1 jour | Temps imparti pour le rabattement |
| $f$   | 0,04  | Porosité drainable de la zone qui se vide |

```{r param-142}
bo <- 1.0     # hauteur initiale de la nappe au-dessus du drain [m]
b2 <- 0.7     # hauteur finale (au-dessus du drain) [m]
t  <- 1.0     # durée de rabattement [j]
f  <- 0.04    # porosité drainable [m3/m3]
```

## Algorithme itératif

Comme à l'exemple 14.1, l'équation \eqref{eq:vanSchilf} contient $d_e$ qui
dépend lui-même de $S$. On itère donc selon le même schéma.

```{r vanschilf-fonction}
# ============================================================
# Résolution itérative de l'équation de van Schilfgaarde (1963)
# ============================================================
vanSchilfgaarde <- function(K, d, bo, b, f, t, re,
                            tol = 1e-4, itmax = 20, verbose = TRUE) {

  # Initialisation : pas de correction de convergence (de = d)
  de_courant <- d
  num <- 9 * K * t * de_courant
  den <- f * log( (bo * (2 * de_courant + b)) /
                  ( b * (2 * de_courant + bo)) )
  S   <- sqrt(num / den)
  historique <- data.frame(iter = 0, x = NA, F_x = NA, de = de_courant, S = S)

  for (k in 1:itmax) {
    x  <- 2 * pi * d / S
    Fx <- F_x(x)
    de_nouveau <- pi * S / (8 * (log(S / (pi * re)) + Fx))

    num <- 9 * K * t * de_nouveau
    den <- f * log( (bo * (2 * de_nouveau + b)) /
                    ( b * (2 * de_nouveau + bo)) )
    S_nouveau <- sqrt(num / den)

    historique <- rbind(historique,
      data.frame(iter = k, x = x, F_x = Fx,
                 de = de_nouveau, S = S_nouveau))

    if (abs(S_nouveau - S) < tol) {
      S          <- S_nouveau
      de_courant <- de_nouveau
      break
    }
    S          <- S_nouveau
    de_courant <- de_nouveau
  }

  if (verbose) print(historique, row.names = FALSE)
  list(S = S, de = de_courant, historique = historique)
}
```

## Application au **Sol 1**

```{r vanschilf-sol1}
cat("\n--- Sol 1 : K = 1.00 m/j, d = 1.8 m ---\n")
res_T1 <- vanSchilfgaarde(K = sols$K_md[1], d = sols$d_m[1],
                          bo = bo, b = b2, f = f, t = t, re = re)
cat(sprintf("\nRésultat Sol 1 : S = %.2f m,  d_e = %.2f m\n",
            res_T1$S, res_T1$de))
```

## Application au **Sol 2**

```{r vanschilf-sol2}
cat("\n--- Sol 2 : K = 0.75 m/j, d = 0.8 m ---\n")
res_T2 <- vanSchilfgaarde(K = sols$K_md[2], d = sols$d_m[2],
                          bo = bo, b = b2, f = f, t = t, re = re)
cat(sprintf("\nRésultat Sol 2 : S = %.2f m,  d_e = %.2f m\n",
            res_T2$S, res_T2$de))
```

\newpage

# Comparaison et discussion

## Tableau récapitulatif

```{r recap}
recap <- data.frame(
  Sol          = c("Sol 1 (K=1.00 m/j)", "Sol 2 (K=0.75 m/j)"),
  S_perm_m     = c(res_S1$S, res_S2$S),
  S_trans_m    = c(res_T1$S, res_T2$S),
  Manuel_perm  = c(26.0, 18.3),
  Manuel_trans = c(31.8, 22.3)
)
knitr::kable(recap, digits = 2,
  col.names = c("Sol",
                "S — Hooghoudt (m)", "S — van Schilfgaarde (m)",
                "Manuel — Hooghoudt", "Manuel — van Schilf."),
  caption = "Récapitulatif des écartements calculés vs. valeurs du manuel.")
```

L'écart entre nos résultats et le manuel reste **inférieur à 0,1 m**, ce qui
est l'erreur typique due aux arrondis intermédiaires effectués à la main.

## Pourquoi le régime transitoire donne-t-il un $S$ plus grand ?

Dans cet exercice, $DC_{\text{transitoire}} = f(b_o - b) = 0{,}012$ m/j
**égale** $DC_{\text{permanent}}$. On pourrait donc s'attendre à des
écartements semblables. Or van Schilfgaarde donne $S \approx 32$ m vs
$26$ m pour Hooghoudt.

La raison est la **faible porosité drainable** ($f = 0{,}04$) : pour évacuer
le même volume d'eau, seuls 4 % du volume de sol participe au stockage, ce
qui rend la chute de la nappe rapide pour un flux donné. Concrètement, on
peut se permettre des drains *plus éloignés* car peu d'eau doit
effectivement être déplacée pour faire baisser la nappe.

## Effet de la conductivité et de la couche imperméable

```{r sensibilite, fig.cap = "Sensibilité de S à la conductivité hydraulique K, pour b = 0,7 m, R = 12 mm/j, d = 1,8 m (Hooghoudt)."}
K_seq <- seq(0.2, 2.5, by = 0.05)
S_seq <- sapply(K_seq, function(Ki) {
  hooghoudt(K = Ki, d = 1.8, b = 0.7, R = 0.012, re = 0.0151,
            verbose = FALSE)$S
})

plot(K_seq, S_seq, type = "l", lwd = 2, col = "steelblue",
     xlab = "Conductivité hydraulique K (m/j)",
     ylab = "Écartement S (m)",
     main = "Hooghoudt : écartement vs. conductivité")
grid()
points(c(1.0, 0.75), c(res_S1$S, res_S2$S),
       pch = 21, bg = c("steelblue", "darkorange"), cex = 1.6)
text(1.0,  res_S1$S, "Sol 1", pos = 4)
text(0.75, res_S2$S, "Sol 2", pos = 4)
```

L'écartement varie globalement comme $\sqrt{K}$ : plus le sol est
perméable, plus on peut écarter les drains, mais avec un rendement
décroissant (racine carrée).

## Profil de la nappe à l'état permanent (Sol 1)

L'équation 14.5 permet de tracer le profil $h(x)$ entre deux drains :

\begin{equation}
h(x)^2 = d^2 + \frac{R\,(S\,x - x^{2})}{K}
\label{eq:profil}
\end{equation}

```{r profil, fig.cap = "Profil de la nappe phréatique entre deux drains parallèles, Sol 1 (régime permanent)."}
S  <- res_S1$S
K  <- sols$K_md[1]
d  <- sols$d_m[1]
xs <- seq(0, S, length.out = 200)
h  <- sqrt( d^2 + R * (S * xs - xs^2) / K )

plot(xs, h, type = "l", lwd = 2.5, col = "steelblue", ylim = c(0, 3.0),
     xlab = "Position horizontale x (m)",
     ylab = "Hauteur de la nappe au-dessus de la couche imperméable (m)",
     main = "Profil de la nappe entre deux drains — Sol 1")
abline(h = d, col = "gray60", lty = 2)
abline(h = d + b, col = "red", lty = 2)
abline(h = 2.8, col = "saddlebrown", lwd = 2)   # surface du sol
points(c(0, S), c(d, d), pch = 19, cex = 2)     # drains
text(0, d, "Drain", pos = 3, offset = 0.6, cex = 0.9)
text(S/2, d + b + 0.05, sprintf("Sommet de la nappe (h = d + b = %.2f m)", d+b),
     pos = 3, col = "red", cex = 0.85)
text(S/2, 2.8 + 0.05, "Surface du sol", pos = 3,
     col = "saddlebrown", cex = 0.85)
legend("bottomright",
       legend = c("Nappe", "Niveau du drain", "Surface du sol"),
       col = c("steelblue", "gray60", "saddlebrown"),
       lty = c(1, 2, 1), lwd = c(2.5, 1, 2), bty = "n")
```

On voit que la nappe culmine à $h = d + b = 2{,}5$ m, soit **0,3 m sous la
surface** ($2{,}8 - 2{,}5 = 0{,}3$) — la marge d'aération minimale exigée
pour les grandes cultures (Evans \& Fausey, 1999).

\newpage

# Vérifications additionnelles

## Reproduction explicite des calculs du manuel (Exemple 14.1, Sol 1)

Pour le lecteur qui souhaite comparer pas-à-pas avec l'énoncé du manuel :

```{r verif-manuel}
# Itération 1 : on suppose de = d = 1.8 m
K  <- 1.0;  d <- 1.8;  b <- 0.7;  R <- 0.012;  re <- 0.0151
de <- 1.8
S1 <- sqrt( (8*K*de*b + 4*K*b^2) / R )
cat(sprintf("Étape 1 : S = %.2f m  (manuel : 31.7 m)\n", S1))

# Itération 2 : on met à jour x et F(x)
x  <- 2*pi*d / S1
Fx <- F_approx(x)
cat(sprintf("Étape 2 : x = %.3f, F(x) = %.2f  (manuel : x=0.36, F=4.0)\n",
            x, Fx))

# Itération 3 : nouvelle valeur de d_e
de2 <- pi*S1 / (8*(log(S1/(pi*re)) + Fx))
cat(sprintf("Étape 3 : d_e = %.2f m  (manuel : 1.18 m)\n", de2))

# Itération 4 : on recalcule S avec le nouveau d_e
S2 <- sqrt( (8*K*de2*b + 4*K*b^2) / R )
cat(sprintf("Étape 4 : S = %.2f m  (manuel : 26.7 m)\n", S2))
```

Chaque étape concorde au centième près avec les valeurs publiées.

# Conclusions pédagogiques

\begin{enumerate}
\item L'\textbf{équation de Hooghoudt} reste l'outil de base pour
   dimensionner un drainage en climat humide à pluie modérée.
\item La \textbf{correction de van der Molen \& Wesseling} (1991) sur la
   profondeur équivalente $d_e$ est \emph{indispensable} dès qu'on draine
   par des tuyaux (et non par des fossés ouverts) ; elle peut réduire $S$
   de 20–40 \%.
\item L'\textbf{équation de van Schilfgaarde} (1963) est mieux adaptée aux
   régions où surviennent des pluies intenses ponctuelles ; elle se base
   sur la \emph{vitesse de rabattement} de la nappe et fait intervenir la
   \emph{porosité drainable} $f$, paramètre souvent mal connu.
\item La résolution est \textbf{itérative} mais converge typiquement en
   3–4 itérations grâce au caractère faiblement couplé entre $S$ et $d_e$.
\item La conductivité hydraulique $K$ est le paramètre dominant : une
   incertitude de $\pm 20\,\%$ sur $K$ se traduit par environ
   $\pm 10\,\%$ sur $S$ (effet en $\sqrt{K}$).
\end{enumerate}

# Références

\begin{itemize}
\item Huffman, R.L., Fangmeier, D.D., Elliot, W.J., \& Workman, S.R.
      (2013). \emph{Soil and Water Conservation Engineering}, 7$^{\text{e}}$ éd.,
      ASABE, ch. 14, p. 321–349.
\item Hooghoudt, S.B. (1940). Bijdragen tot de kennis van eenige
      natuurkundige grootheden van den grond, 7. \emph{Versl. Landbouwk. Onderz.}
\item van der Molen, W.H., \& Wesseling, J. (1991). A solution in closed
      form and a series solution to replace the tables for thickness of the
      equivalent layer in Hooghoudt's drain spacing formula.
      \emph{Agric. Water Manage.}, 19 : 1–16.
\item van Schilfgaarde, J. (1963). Tile drainage design procedure for
      falling water tables. \emph{Am. Soc. Civil Eng. Proc.}, 89(IR2) : 1–13.
\item ASAE Standards (1998, reaff. 2008). EP480 \emph{Design of Subsurface
      Drains in Humid Areas}. ASABE, St. Joseph, Michigan.
\end{itemize}
